臺灣基隆地方法院民事判決
111年度小上字第3號
上  訴  人  
即  原  告  陳美慎  

訴訟代理人  粘舜權律師
被上訴人即
被      告  捷碩事業有限公司

法定代理人  張萬春  

上列當事人間請求返還不當得利事件，上訴人對於中華民國110
年10月29日本院基隆簡易庭110年度基小字第1938號第一審小額
民事判決提起上訴，本院合議庭於民國111年8月29日言詞辯論終
結，判決如下：
    主  文
原判決廢棄。
被上訴人應給付上訴人新臺幣壹拾萬元。
第一審訴訟費用新臺幣壹仟元及第二審訴訟費用新臺幣壹仟伍佰
元均由被上訴人負擔。
    事實及理由
一、程序部分：
  ㈠按關於請求給付金錢或其他代替物或有價證券之訴訟，其標
    的金額在新臺幣（下同）100,000元以下者，適用小額程序
    ；而對於小額程序之第一審裁判之上訴，非以其違背法令為
    理由，不得為之；對於小額程序之第一審裁判上訴，上訴狀
    內應記載上訴理由，表明原判決所違背之法令及其具體內容
    及依訴訟資料可認為原判決有違背法令之具體事實，民事訴
    訟法第436條之8第1項、第436條之24第2項、第436條之25分
    別定有明文。所謂判決違背法令係指判決不適用法規或適用
    不當，此為同法第468條所明定，依同法第436條之32第2項
    規定，為小額事件之上訴程序所準用。經查：
　⒈本件上訴人聲明上訴，並敘明其上訴理由認原審判決有下列
    不適用法規及適用不當之情形：
　⑴原判決有認定事實違背證據法則之違背法令：
  ①原判決略以：「該款項係要原告要給付予林唐永，而被告公
    司之該帳戶係林唐永所提供，故被告公司受領上開10萬元匯
    款之利益，自非無法律上原因，並非不當得利」云云，然原
    判決並未本於卷內已有之證據而為上開論斷，其認定事實已
    有違背證據法則之違背法令至為灼然。
  ②再者，原判決認被告受領100,000元款項非無法律上原因，未
    見其為如此認定之證據方法（如此豈非所有指定帳戶有誤者
    ，均無從請求返還？），顯有違誤；原審判決依自由心證認
    定事實所為之判斷，亦有誤認訴訟資料而為錯誤之推論致有
    違背經驗法則之處。
  ⑵原判決就法律上不當得利之構成與否，及法規之適用同有不
    當：
    本件若按原判決之見解，肯認被告有法律上受領之原因而不
    構成不當得利，豈非林唐銘永亦不能向被告索討此筆款項？
    益見原判決就法律上不當得利之構成與否，其認定亦有違誤
    ，就法規之適用同有不當。
  ⑶原判決未依民事訴訟法第199條規定行使闡明權為違背法令：
    原審顯然誤解林唐銘永（原名林唐永，下同）指定匯款帳號
    之時間點，卻未就此部分有所闡明，亦未命上訴人釋明其先
    前匯款之時間與此次匯款之時間各為何時。此由卷內原告起
    訴時即已提出之捷碩事業有限公司登記資料上有「公司狀態
    ：解散（民國99年11月1日經授中字第09932775910號）」，
    可知上訴人所指林唐銘永在該公司任職之時間應在該時點以
    前（蓋99年即經解散，該公司應再無營業之事實），林唐銘
    永自不可能於這次匯款前仍主動指定要上訴人匯款至該帳戶
    。本件原判決對事實之誤認，實係因其就上開證據解讀之結
    果存有矛盾，此等矛盾只需向上訴人闡明，由上訴人陳述相
    關事實，或提出相關證據方法（如先前匯款資料）即可判明
    。迺原審竟未曉諭即率爾判決，足見其未依民事訴訟法第19
    9條規定向上訴人曉諭並令上訴人聲明此部分證據，原審顯
    有消極不適用法規，且顯然影響裁判，使上訴人未能充分防
    禦，而遭突襲裁判所導致，依最高法院43年度台上字第12號
    民事判決意旨，當屬違背法令。
　⒉上訴人聲明上訴，於上訴狀內業載明原審違反行使闡明權之
    義務致違背法令，及未依所調查之證據結果為判決而有認定
    事實違背證據法則之違法，又敘明原審就不當得利之法規適
    用存有不當等語，應認上訴人形式上已具體指摘原判決所違
    背之法令及違背法令之具體事實。上訴人既已具體指摘原審
    判決如何違背法令，上訴人據此提起小額訴訟之第二審上訴
    ，自已具備合法要件，合先敘明。
  ㈡按解散之公司除因合併、分割或破產而解散外，應行清算；
    解散之公司，於清算範圍內，視為尚未解散；公司之經理人
    、清算人或臨時管理人，股份有限公司之發起人、監察人、
    檢查人、重整人或重整監督人，在執行職務範圍內，亦為公
    司負責人；有限公司之清算，以全體股東為清算人。但本法
    或章程另有規定或經股東決議，另選清算人者，不在此限。
    公司法第24條、第25條、第8條、第113條準用79條分別定有
    明文。查本件被告於99年10月14日經全體股東同意解散，並
    選任張萬春為清算人乙節，經本院依職權向經濟部中部辦公
    室調取被告登記案卷後，經濟部中部辦公室以111年5月17日
    經中三字第11134512280號書函檢送被告登記案卷（卷號：0
    0000000號）1宗，業由本院就上開事項核閱登記案卷內之資
    料確認無誤，則本件自應以清算人張萬春為被告之法定代理
    人。
  ㈢本件被上訴人經合法通知，未於言詞辯論期日到場，核無民
    事訴訟法第386 條各款所列情形，爰依上訴人之聲請，由其
    一造辯論而為判決。
二、上訴人起訴及上訴主張：伊先前因需匯款100,000元給訴外
    人林唐銘永，卻於110年7月12日利用網路轉帳匯至被上訴人
    設在永豐商業銀行之帳戶（帳號：00000000000000號，下稱
    系爭帳戶），而被上訴人業已解散，且仍在清算中，又無法
    與其清算人聯絡，爰依不當得利之規定，請求被上訴人返還
    上揭匯入前開帳戶之100,000元等語。
三、被上訴人經合法通知，從未於言詞辯論期日到場，亦不曾提
    出書狀作任何聲明或陳述。
四、原審審理結果，以上訴人所匯款之帳戶，本係訴外人林唐銘
    永所提供，故被上訴人受領上開100,000元匯款之利益，非
    無法律上原因，而非不當得利，從而為上訴人全部敗訴之判
    決，上訴人不服，提起上訴並聲明：⑴原判決廢棄；⑵被上訴
    人應給付上訴人100,000元；⑶第一審、第二審訴訟費用均由
    被上訴人負擔。
五、本院之判斷：
　㈠按審判長應注意令當事人就訴訟關係之事實及法律為適當完
    全之辯論。審判長應向當事人發問或曉諭，令其為事實上及
    法律上陳述、聲明證據或為其他必要之聲明及陳述；其所聲
    明或陳述有不明瞭或不完足者，應令其敘明或補充之。民事
    訴訟法第199條第1項、第2項規定甚明。此為審判長因定訴
    訟關係之闡明權，同時並為其義務，故審判長對於訴訟關係
    未盡此項必要之處置，違背闡明之義務者，其訴訟程序即有
    重大瑕疵，而基此所為之判決，自屬違背法令，最高法院97
    年度台上字第1532號判決意旨可資參照。上訴人於原審主張
    ：因訴外人林唐銘永多年前任職於被上訴人，當時曾向上訴
    人請託匯款至公司帳戶，再由公司人員提領後轉交，所以伊
    當時有設定轉帳帳號等語（見原審卷第39頁），惟兼衡被上
    訴人前於99年11月1日申請解散，有本院依職權調閱之經濟
    部公司登記案卷可查（卷號：00000000號），則訴外人林唐
    銘永任職於被上訴人亦當係距今10年以上之事，訴外人林唐
    銘永於上訴人此次匯款前顯無指示上訴人再次將款項匯入被
    上訴人帳戶之可能，此觀諸上訴人於原審提出其與被上訴人
    間之通訊軟體對話畫面截圖（見原審卷第41頁），亦可明瞭
    ，是足認訴外人林唐銘永並未於上訴人此次匯款前，仍指定
    上訴人將款項匯入系爭帳戶。而上訴人是否因誤會而將款項
    匯入系爭帳戶，涉及上訴人對系爭帳戶所有人即被上訴人有
    無為給付之意思？原審就此不明瞭並未曉諭上訴人表示意見
    ，令上訴人敘明或補充，復未曉諭其提出或補充，此有原審
    之言詞辯論筆錄在卷可考，自難認原審已盡其闡明義務，是
    依前開判決意旨，應認原審之訴訟程序有重大瑕疵，其此所
    為之判決，自屬違背法令。
  ㈡查上訴人主張之上揭事實，業據其於原審提出存摺封面照片
    、轉帳畫面截圖、轉帳交易明細畫面截圖、上訴人與訴外人
    林唐銘永間通訊軟體對話畫面截圖等件為證，又於本院審理
    時提出訴外人林唐銘永書面陳述1紙（見本院卷第63頁），
    而上訴人所匯入之帳戶為被上訴人所有，亦有永豐商業銀行
    作業處111年3月16日作心詢字第1110314153號金融資料查詢
    回覆函（見本院卷第29頁）在卷可稽。而被上訴人經合法通
    知，既未於言詞辯論期日到場，亦未提出書狀作何聲明或陳
    述以為爭執，且由被上訴人業已於十餘年前即已申請解散，
    現今亦難認其有何經營行為，足可受領他人財物，益徵上訴
    人主張並非要給付被上訴人，純係誤匯乙情並非虛捏。從而
    ，本院依上開證據調查之結果，應認上訴人主張其係不慎誤
    匯100,000元至被上訴人系爭帳戶之事實為真。
  ㈢按由民法第180條之規定（即給付不當得利之排除）及我國實
    務與學者通說，就不當得利之是否無法律上之原因，採非統
    一說，即區分「給付不當得利」及「非給付不當得利」2類
    型之不當得利。前者乃係基於給付而生的給付不當得利請求
    權，稱之為給付不當得利請求權，其規範功能在使給付者得
    向受領者，請求返還其欠缺目的而為的給付。其成立要件有
    三，即基於給付而受利益、當事人間具有給付關係，欠缺給
    付目的。而稱給付者，指有意識地，於一定目的而增加他人
    財產之謂。所謂「增加他人的財產」，學說上稱之給與行為
    ，可為法律行為（契約或單獨行為）或事實行為。本件依上
    訴人之主張，經上開認定之事實，係上訴人匯款錯誤（即未
    具有一定目的）予被上訴人乙情，已如前述。是上訴人與被
    上訴人間顯未具有給付關係甚明。故而，依上開說明，本件
    上訴人所主張之不當得利請求權，其類型並非「給付不當得
    利」，而係「非給付不當得利」已明。
  ㈣第按，非給付不當得利請求權，指受益非本於受損人的給付
    而生之給付不當得利請求權，其發生之事由有3：⑴由於行為
    。⑵由於法律規定。⑶由於事件。而基於行為而生之不當得利
    請求權，又可分為受益人之行為、受損人之行為及第三人之
    行為。而此等非給付不當得利請求權，依其內容，更可分為
    下述3種類型：即權益侵害不當得利請求權、支出費用不當
    得利請求權（指清償他人債務，因不具備委任、無因管理或
    其他法定求償要件而發生的不當得利請求權）、求償不當得
    利請求權（指非以給付的意思，於他人之物支出費用）。本
    件依上開上訴人之主張以觀，可認上訴人所主張者，係乃指
    基於上訴人行為（即受損人之行為）之侵害他人權益之不當
    得利請求權甚明。而關於如何判斷侵害他人權益的不當得利
    ，以「權益歸屬說」為認定之標準。此即，認為權益有一定
    的利益內容，專屬於權利人，歸其享有，例如所有權的內容
    為物之使用、收益、處分，並排除他人之干涉，歸屬於所有
    人。違反法秩序所定權益歸屬而取得利益的，乃侵害他人權
    益歸屬範圍，欠缺法律上之原因，應成立不當得利。此係以
    保有給付之正當性，作為判斷標準，以符合不當得利之規範
    功能。依此權益歸屬說的理論，則「權益侵害不當得利」之
    基本構成要件為：①因侵害他人權益而受利益、②致他人受損
    害、③無法律上之原因。其中所謂「致他人受損害」只要因
    侵害他人權益而受利益，即可認為基於同一原因事實致他人
    受損害，不以有財產移轉為必要。本件被上訴人既因上訴人
    之匯款錯誤，而受有上開100,000元之利益，此即上訴人之
    損害，且無法律上之原因。而按，無法律上之原因而受利益
    ，致他人受損害者，應返還其利益。民法第179條第1項定有
    明文。本件被上訴人既無法律上之原因，而受有上開100,00
    0元之利益，上訴人則受有上開損害，既如前述，則上開利
    益被上訴人自應返還予上訴人。從而，上訴人依上開法律關
    係，訴請被上訴人為如主文第1項所示之給付，為有理由，
    應予准許。原審以被上訴人受領該100,000元款項非無法律
    上原因，而駁回上訴人之請求，尚有未洽。上訴意旨指摘原
    判決不當，求予廢棄改判，為有理由。爰由本院予以廢棄改
    判，如主文所示。
六、依民事訴訟法第436條之32第1項準用同法第436條之19第1項
    規定，第二審法院為訴訟費用之裁判時，應確定其訴訟費用
    額，本件第一審訴訟費用為1,000元，第二審訴訟費用為1,5
    00元，均應由被上訴人負擔。
據上論結，本件上訴為有理由，依民事訴訟法第436條之32第1項
、第2項、第436條之19第1項、第450條、第385條第1項前段及第
78條，判決如主文。
中　　華　　民　　國　　111 　年　　9 　　月　　19　　日
                  民事庭審判長法　官　黃梅淑
　　　　　　　　　
                              法　官　王翠芬
　　　　　　　　　
                              法　官　李謀榮
以上正本係照原本作成。
本判決不得上訴。
中　　華　　民　　國　　111 　年　　9 　　月　　19　　日
                              書記官　顏培容